【裁判字號】    89,自,858
【裁判日期】    900821
【裁判案由】    詐欺
【裁判全文】
臺灣臺中地方法院刑事判決                          八十九年度自字第八五八號
    自  訴  人  甲○○
    被      告  乙○○
    選任辯護人  袁烈輝
右列被告因詐欺案件，經自訴人提起自訴，本院判決如左：
    主  文
乙○○無罪。
    理  由
一、自訴意旨略以：被告丙○○（另行審結）、乙○○意圖為自己不法之所有，基於
    概括之犯意，於民國八十七年五月間，先由乙○○出面至自訴人甲○○上班處：
    台中市○○區○○路二段九一號，向自訴人佯稱：南投縣竹山鎮○○段地號：二
    一九、二００之二號土地兩筆，地上建物工程名稱：桂林皇邸透天住宅新建工程
    ，伊與寶群開發實業有限公司（以下簡稱寶群公司）負責人丙○○熟識，可仲介
    自訴人承攬工程。並以該公司信用良好，該案開發順利，承包工程可獲利潤優渥
    為由，願仲介承攬該工程，惟須付服務費新台幣（以下同）八十萬元。再由被告
    丙○○代表寶群公司與自訴人代表之高毅營造股份有限公司（以下簡稱高毅公司
    ）簽約，以每坪造價三萬五千元發包予高毅公司。被告丙○○再於簽約後，發包
    前，以個人名義向自訴人借貸短期資金三百萬元供伊週轉，言明於八十七年七月
    三十日全額清償。自訴人不疑有它，乃交付八十萬元予被告乙○○，交付三百萬
    元予被告丙○○。詎被告乙○○取得仲介費、被告丙○○取得借款後即避不見面
    ，經自訴人事後查證，始知該工地因現場問題諸多，根本無法開工興建，被告二
    人顯係串通向自訴人騙取仲介費及短期貸款。因認被告二人共同涉犯刑法第三百
    三十九條第一項之詐欺取財罪嫌云云。
二、按犯罪事實應依證據認定之，無證據不得推定其犯罪事實。又不能證明被告犯罪
    或其行為不罰者，應諭知無罪之判決。上開規定於自訴程序準用之。刑事訴訟法
    第一百五十四條第三百零一條第一項、第三百四十三條，分別定有明文。
三、次按認定不利於被告之事實，須依積極證據，苟積極證據不足為不利於被告事實
    之認定時，即應為有利於被告之認定，更不必有何有利之證據，亦有最高法院三
    十年上字第八一六號判例可資參照。另刑法第三百三十九條第一項之詐欺取財罪
    ，係以意圖為自己或第三人不法之所有，以詐術使人將本人或第三人之物交付為
    構成要件，所謂以詐術使人交付，必係被詐欺人因其詐術而陷於錯誤，始為相當
    ，若其所用方法，不能認為詐術，亦不致使人陷於錯誤，即不構成本罪，最高法
    院四十六年台上字第二六０號判例可參。是以，行為人如係事後因其他原因致無
    法如期履行，仍係民事上債務不履行之問題，且民事當事人間未依債務本旨履行
    之態樣非一，依一般社會經驗，有因不可歸責而致無法給付者，有因得合法主張
    抗辯權而拒絕給付者，甚者亦有債之關係成立後始行惡意拒絕給付者，非必出於
    自始即無意給付之詐欺犯罪形態。從而，除有積極之證據足認其於取得財物之初
    即心存不法所有之意圖外，即難遽以刑法詐欺罪論處。
四、自訴意旨認被告涉犯詐欺犯嫌，無非以工程合約書、服務費收據、本票、支票及
    協議書等為其論據。訊據被告乙○○堅詞否認有何詐欺犯行，辯稱：其僅係居間
    介紹自訴人與被告丙○○簽訂上開工程契約，自訴人經其介紹後曾數度親往南投
    縣竹山鎮之新建工地現址察看，該工程亦向南投縣政府建設局申請建築執照在案
    ，並無任何詐騙自訴人之行為等語。經查：
  (一)自訴人所提出之工程契約書、服務費收據，僅能證明其因被告乙○○居間介紹，
    嗣由被告丙○○代表寶群公司，自訴人代表高毅公司，簽訂工程承攬合約，被告
    乙○○因而收受自訴人給付之仲介費，自訴人與被告乙○○間有民事債權債務之
    法律關係，尚難憑此認為被告係以施用詐術之方式，使自訴人陷於錯誤而交付仲
    介服務費。
  (二)又自訴人與被告乙○○未就被告乙○○居間介紹之契約內容簽訂書面約定，然按
    稱居間者，謂當事人約定，一方為他方報告訂約之機會，或為訂約之媒介，他方
    給付報酬之契約，民法第五百六十五條定有明文。被告乙○○既已向自訴人報告
    訂約之機會，並為訂約之媒介，自訴人與被告丙○○亦分別代表高毅公司、寶群
    公司簽訂工程承攬契約，實難認為被告乙○○於居間介紹自訴人與被告丙○○簽
    訂工程承攬契約，及收受自訴人交付之仲介服務費時，係基於不法所有之意圖而
    為之。
  (三)再者，自訴人與被告丙○○簽訂工程承攬契約後，該承攬契約記載之工程地點：
    南投縣竹山鎮○○段第二一九、二００地號土地，確實已向南投縣政府工務局申
    請發給建築執照，此有南投縣政府九十年五月七日（九０）投府工築字第九００
    七一四三九號函所附該府核發（九０）投縣工築（建）字第一一七號建築照卷宗
    資料附卷可憑。是以，被告乙○○居間介紹自訴人與被告丙○○簽訂工程承攬契
    約，被告丙○○雖未依約如期開工，然此係其事後因其他原因致無法如期履行，
    仍係民事上債務不履行之問題，且此民事當事人間未依債務本旨履行之態樣非一
    ，依一般社會經驗，有因不可歸責而致無法給付者，有因得合法主張抗辯權而拒
    絕給付者，甚者亦有債之關係成立後始行惡意拒絕給付者，非必出於自始即無意
    給付之詐欺犯罪形態。被告乙○○既已完成居間介紹之契約義務，自難再認其於
    取得財物之初即心存不法所有之意圖，即難遽以刑法詐欺罪論處。
  (四)此外，復查無其他積極證據足資證明被告乙○○有何詐欺之犯行，不能證明被告
    犯罪，自應諭知無罪之判決。
據上論斷，應依刑事訴訟法第三百四十三條、第三百零一條第一項，判決如主文。
中      華      民      國      九十      年      八      月    二十一  日
                                        法  官  林  三  元
右正本證明與原本無異。
如不服本判決，應於送達後十日內向本院提出上訴狀 （須附繕本） ，上訴於台灣高
等法院台中分院。
                                        書記官
中      華      民      國      九十      年      八      月    二十一  日


司法院資訊處製作；財團法人民間司法改革基金會備份。
